ACORDAO-COMPLETO-2442245

ACÓRDÃO 8608/2021 ATA 19/2021 - PRIMEIRA CÂMARA

VISTOS, relatados e discutidos estes autos de tomada de contas especial instaurada pelo extinto Ministério da Cultura, em razão de apresentação de prestação de contas inepta, sem possibilidade de comprovar a regular aplicação dos recursos federais captados no âmbito do projeto cultural Pronac 07-0702, cujo objeto era realizar evento cultural em Camaçari/BA.
ACORDAM os ministros do Tribunal de Contas da União, reunidos em sessão da 1ª Câmara, ante as razões expostas pelo relator, em:
9.1. considerar revéis, para todos os efeitos, com fundamento no art. 12, § 3º, da Lei 8.443/1992, a Fundação Cultural e Ecológica CA & BA (02.459.455/0001-03) e o Sr. Wilson Oliveira Bizerra (XXX.666.265-XX) ;
9.2. julgar irregulares, com fundamento nos arts. 1º, I, e 16, III, "b" e "c", da Lei 8.443/1992 c/c os arts. 19 e 23, III, da mesma lei, e com arts. 1º, I, e 209, II e III, do RI/TCU, as contas do Sr. Wilson Oliveira Bizerra (CPF: XXX.666.265-XX) e condená-lo, em solidariedade, com a Fundação Cultural e Ecológica CA & BA (02.459.455/0001-03) ao pagamento da quantia abaixo especificada, com a fixação do prazo de 15 (quinze) dias, a contar da notificação, para que comprovem, perante este Tribunal (art. 214, III, "a", do RI/TCU) , o recolhimento da dívida aos cofres do Fundo Nacional da Cultura (FNC) , atualizada monetariamente e acrescida dos juros de mora, calculados a partir das datas discriminadas, até a data do recolhimento, na forma prevista na legislação em vigor:
	VALOR HISTÓRICO (R$) 
	DATA DE OCORRÊNCIA

	230.255,00
	30/12/2008

9.3. aplicar ao Sr. Wilson Oliveira Bizerra (CPF: XXX.666.265-XX) e Fundação Ecológica CA & BA (02.459.455/0001-03) , individualmente, a multa prevista no art. 57 da Lei 8.443/1992 c/c o art. 267 do RI/TCU, no valor de R$ 52.000,00 (cinquenta e dois mil reais) , com a fixação do prazo de 15 (quinze) dias, a contar da notificação, para que comprovem, perante este Tribunal (art. 214, III, "a", do RI/TCU) , o recolhimento da dívida aos cofres do Tesouro Nacional, atualizada monetariamente desde a data do presente acórdão até a do efetivo recolhimento, se for paga após o vencimento, na forma da legislação em vigor;
9.4. autorizar, desde já, caso requerido, o parcelamento da dívida em até 36 (trinta e seis) parcelas mensais, nos termos do art. 217 do RI/TCU, com a incidência sobre cada parcela dos devidos encargos legais até o efetivo pagamento, com esclarecimento ao responsável de que a falta de pagamento de qualquer parcela importará no vencimento antecipado do saldo devedor (§ 2º do art. 217 do RI/TCU) ; e
9.5. autorizar, desde logo, nos termos do art. 28, II, da Lei 8.443/1992, a cobrança judicial das dívidas, caso não atendidas as notificações;
9.6. enviar cópia desta deliberação à Secretaria Especial da Cultura e aos responsáveis, para ciência, informando que a deliberação, acompanhada do relatório e do voto que a fundamentarem, estará disponível para consulta no endereço www.tcu.gov.br/acordaos.
9.7. em cumprimento ao disposto no § 3º do art. 16 da Lei 8.443/1992, encaminhar cópia desta deliberação à Procuradoria da República na Bahia;

Tomada de Contas Especial instaurado pelo Ministério da Cultura em razão da impugnação total das despesas realizadas com os recursos do Projeto PRONAC.

Primeira Câmara

Fundação Cultural e Ecológica CA & BA (02.459.455/0001-03).

3. Interessado/Responsáveis:
3.1. Interessado: Secretaria Especial de Cultura 
3.2. Responsáveis: Fundação Cultural e Ecológica CA & BA (02.459.455/0001-03); Wilson Oliveira Bizerra (XXX.666.265-XX).

13.1. Ministros presentes: Benjamin Zymler (na Presidência), Vital do Rêgo e Jorge Oliveira.
13.2. Ministro-Substituto convocado: Marcos Bemquerer Costa.
13.3. Ministro-Substituto presente: Weder de Oliveira (Relator).

WEDER DE OLIVEIRA

Examina-se processo de tomada de contas especial instaurada pelo extinto Ministério da Cultura, em que foram responsabilizados a Fundação Cultural e Ecológica CA & BA e seu presidente, Sr. Wilson de Oliveira Bizerra, em razão de apresentação de prestação de contas inepta, sem possibilidade de comprovar a regular aplicação dos recursos federais captados no âmbito do projeto cultural Pronac 07-0702, cujo objeto era realizar evento cultural em Camaçari/BA, reunindo trabalhos de arte alternativa nordestina, com apresentações artísticas, palestras, workshops e exposição de fotografias das edições anteriores e da programação atual. 
Para contextualizar os fatos ensejadores, as análises e os encaminhamentos do processo, reproduzo a seguir, com ajustes de forma, a instrução da Secretaria de Controle Externo de Tomada de Contas Especial (Secex-TCE) (peça 59) :
"HISTÓRICO
2.	A Portaria MinC nº 45, de 21/1/2008, autorizou a captação do valor de apoio, totalizando R$ 230.255,00, no período de 22/1 a 30/6/2008 (peça 2, p. 74) , prorrogado até 31/12/2009 (peça 2, p. 83) , recaindo o prazo para prestação de contas em 30/1/2010.
3.	Embora não constem dos autos os extratos bancários relativos à captação e movimentação dos recursos, verifica-se que foi captado pela proponente o montante de R$ 230.255,00, correspondente a 100% do total autorizado, conforme atestado pelo recibo de captação nº 01, de 30/12/2008 (peça 2, p. 80) .
4.	De acordo com o Despacho nº 2.066/2011 - CGAA/DIC/SEFIC/MINC (peça 2, p.111) , no qual foi analisada a execução do PRONAC 07-0702, a proponente apresentou a prestação de contas do projeto de forma incompleta (peça 2, p. 86-104) , com a ausência de elementos que permitissem verificar o correto emprego dos recursos captados, quais sejam:
	a) Relatório de Execução de Receitas e Despesas;
	b) Relatório Físico;
	c) comprovante de gratuidade do evento;
	d) cópia e/ou comprovante fotográfico do Material de Divulgação;
	e) cópias dos extratos bancários, das notas fiscais e recibos.
5.	Após o insucesso das diligências realizadas dirigidas à proponente, cobrando os elementos complementares necessários para a análise da prestação de contas final do projeto (Ofícios CGAA/DIC/SEFIC/MINC 1.247/2011, de 22/2/2011 e 3.002/2011, de 14/4/2011, respectivamente à peça 2, p. 104 e 106) , foi emitido o Laudo Final sobre a Prestação de Contas nº 235/2016/G1/PASSIVO/SEFIC/MinC (peça 2, p. 113-114) , pela reprovação da correspondente prestação de contas.
6.	O fundamento para a instauração da Tomada de Contas Especial, conforme apontado no Relatório de TCE nº 038/2017 (peça 2, p. 32-35) , foi a não comprovação da regular aplicação dos recursos captados com amparo no PRONAC 07-0702, decorrente do não encaminhamento dos elementos complementares necessários para a análise da prestação de contas final do aludido projeto cultural.
7.	O Relatório de Auditoria nº 418/2018, da Controladoria Geral da União (peça 2, p. 18-20) ratificou o posicionamento do Tomador de Contas. Após serem emitidos o Certificado de Auditoria, o Parecer do Dirigente e o Pronunciamento Ministerial (peças 22, 24 e 40) , o processo foi remetido a esse Tribunal.
8.	A instrução inicial do processo (peça 5) concluiu por que fosse responsabilizado o Sr. Wilson Oliveira Bizerra, solidariamente com a Fundação Cultural e Ecológica CA&BA, pela não comprovação da regular aplicação dos recursos captados por intermédio do projeto cultural PRONAC nº 07-0702, decorrente do não encaminhamento dos elementos complementares necessários para a análise da prestação de contas final do aludido projeto cultural, objeto de reiteradas solicitações do MinC.
9.	Com base na delegação de competência do relator do feito, o Exmo. Sr. Ministro-Substituto Weder de Oliveira (Portaria WDO 8, de 6/8/2018) , foram promovidas as citações do Sr. Wilson Oliveira Bizerra e da Fundação Ecológica CA&BA, conforme a seguir discriminado:
	a) Wilson Oliveira Bizerra:
	Ofício nº 
	Data do ofício
	Origem do endereço
	Data de recebimento 
	Nome do recebedor 
	Fim do Prazo para defesa
	Defesa Apresentada 

	1323/2018
 (peça 9) 
	27/8/2018
	-
	2/10/2018
 (AR peça 10) 
	Ilegível
	17/10/2018
	-

	3616/2018
 (peça 15) 
	21/12/2018
	Receita Federal (peça 13) 
	Devolvido
 (desconhecido) 
	-
	-
	-

	11540/2019
 (peça 26) 
	18/11/2019
	TSE
 (peça 25) 
	Devolvido
 (endereço insuficiente) 
	-
	-
	-

	9823/2020
 (peça 39) 
	16/3/2020
	TSE 
 (peça 31) 
	27/4/2020 
 (AR peça 50) 
	Wilson Bizerra
	12/5/2020
	-

	9824/2020
 (peça 40) 
	16/3/2020
	TSE 
 (peça 31) 
	27/4/2020 
 (AR peça 51) 
	Wilson Bizerra
	12/5/2020
	-

	9825/2020
 (peça 41) 
	16/3/2020
	Receita Federal
 (CNJP) 
 (peça 31) 
	6/4/2020 
 (AR peça 48) 
	Vicente Araújo
	21/4/2020
	-

	b) Fundação Ecológica CA&BA:
	Ofício nº 
	Data do ofício
	Origem do endereço
	Data de recebimento 
	Nome do recebedor 
	Fim do Prazo para defesa
	Defesa Apresentada 

	1324/2018
 (peça 8) 
	27/8/2018
	Receita Federal
 (peça 12) 
	2/10/2018
 (AR peça 11) 
	Ilegível
	17/10/2018
	-

	3617/2018
 (peça 16) 
	21/12/2018
	Sist. TCU
 (peça 14) 
	Devolvido
 (nº inexistente) 
	-
	-
	-

	0134/2019
 (peça 19) 
	14/1/2019
	Sist. TCU
 (peça 14) 
	Devolvido
 (desconhecido) 
	-
	-
	-

	9780/2020
 (peça 35) 
	16/3/2020
	Renach
 (peça 32) 
	3/4/2020
 (AR peça 45) 
	Ilegível
	18/4/2020
	-

	9781/2020
 (peça 36) 
	16/3/2020
	Renach
 (peça 32) 
	3/4/2020
 (AR peça 46) 
	Ilegível
	18/4/2020
	-

	9782/2020
 (peça 37) 
	16/3/2020
	TSE
 (peça 32) 
	27/4/2020
 (AR peça 49) 
	Wilson Bizerra
	12/5/2020
	-

	9783/2020
 (peça 38) 
	16/3/2020
	Receita Federal
 (peça 32) 
	6/4/2020
 (AR peça 47) 
	Robson Araújo
	21/4/2020
	-

	9784/2020
 (peça 43) 
	16/3/2020
	Sist. TCU
 (peça 32) 
	27/4/2020
AR (peça 52) 
	Wilson Bizerra
	12/5/2020
	-

	9785/2020
 (peça 44) 
	16/3/2020
	Sist. TCU
 (peça 32) 
	Devolvido
 (nº inexistente) 
	-
	-
	-

	Edital nº 
	Data
	DOU
	Publicação
	Fim do Prazo para defesa
	Defesa Apresentada

	0305/2020
 (peça 42) 
	16/3/2020
	nº 61, Seção 3, p. 74
	30/3/2020
	14/4/2020
	-

10.	Transcorrido o prazo regimental fixado e mantendo-se inertes os responsáveis solidários, impõe-se que sejam considerados revéis, dando-se prosseguimento ao processo, de acordo com o art. 12, § 3º, da Lei 8.443/1992.
EXAME TÉCNICO
Da validade das notificações
11.	Preliminarmente, cumpre tecer breves considerações sobre a forma como são realizadas as comunicações processuais no TCU. A esse respeito, destacam-se o art. 179, do Regimento Interno do TCU (Resolução 155, de 4/12/2002) e o art. 4º, inciso III, § 1º, da Resolução TCU 170, de 30 de junho de 2004, in verbis:
Art. 179. A citação, a audiência ou a notificação, bem como a comunicação de diligência, farse-ão:
I - mediante ciência da parte, efetivada por servidor designado, por meio eletrônico, fac-símile, telegrama ou qualquer outra forma, desde que fique confirmada inequivocamente a entrega da comunicação ao destinatário;
II - mediante carta registrada, com aviso de recebimento que comprove a entrega no endereço do destinatário;
III - por edital publicado no Diário Oficial da União, quando o seu destinatário não for localizado;
 (...) 
Art. 3º As comunicações serão dirigidas ao responsável, ou ao interessado, ou ao dirigente de órgão ou entidade, ou ao representante legal ou ao procurador constituído nos autos, com poderes expressos no mandato para esse fim, por meio de:
I - correio eletrônico, fac-símile ou telegrama;
II - servidor designado;
III - carta registrada, com aviso de recebimento;
IV - edital publicado no Diário Oficial da União, quando o seu destinatário não for localizado, nas hipóteses em que seja necessário o exercício de defesa'.
Art. 4º. Consideram-se entregues as comunicações:
I - efetivadas conforme disposto nos incisos I e II do artigo anterior, mediante confirmação da ciência do destinatário;
II - realizadas na forma prevista no inciso III do artigo anterior, com o retorno do aviso de recebimento, entregue comprovadamente no endereço do destinatário;
III - na data de publicação do edital no Diário Oficial da União, quando realizadas na forma prevista no inciso IV do artigo anterior.
§ 1º O endereço do destinatário deverá ser previamente confirmado mediante consulta aos sistemas disponíveis ao Tribunal ou a outros meios de informação, a qual deverá ser juntada ao respectivo processo.
 (...) 
12.	Bem se vê, portanto, que a validade da citação via postal não depende de que o aviso de recebimento seja assinado pelo próprio destinatário da comunicação, o que dispensa, no caso em tela, a entrega do AR em 'mãos próprias'. A exigência da norma é no sentido de o Tribunal verificar se a correspondência foi entregue no endereço correto, residindo aqui a necessidade de certeza inequívoca. 
13.	Não é outra a orientação da jurisprudência do TCU, conforme se verifica dos julgados a seguir transcritos:
São válidas as comunicações processuais entregues, mediante carta registrada, no endereço correto do responsável, não havendo necessidade de que o recebimento seja feito por ele próprio (Acórdão 3648/2013-TCU-Segunda Câmara, Relator Ministro JOSÉ JORGE) ;
É prescindível a entrega pessoal das comunicações pelo TCU, razão pela qual não há necessidade de que o aviso de recebimento seja assinado pelo próprio destinatário. Entregandose a correspondência no endereço correto do destinatário, presume-se o recebimento da citação. (Acórdão 1019/2008-TCU-Plenário, Relator Ministro BENJAMIN ZYMLER) ;
As comunicações do TCU, inclusive as citações, deverão ser realizadas mediante Aviso de Recebimento - AR, via Empresa Brasileira de Correios e Telégrafos, bastando para sua validade que se demonstre que a correspondência foi entregue no endereço correto. (Acórdão 1526/2007-TCU-Plenário, Relator Ministro AROLDO CEDRAZ) .
14.	A validade do critério de comunicação processual do TCU foi referendada pelo Supremo Tribunal Federal, nos termos do julgamento do MS-AgR 25.816/DF, por meio do qual se afirmou a desnecessidade da ciência pessoal do interessado, entendendo-se suficiente a comprovação da entrega do 'AR' no endereço do destinatário:
EMENTA: AGRAVO REGIMENTAL. MANDADO DE SEGURANÇA. DESNECESSIDADE DE INTIMAÇÃO PESSOAL DAS DECISÕES DO TRIBUNAL DE CONTAS DA UNIÃO. ART. 179 DO REGIMENTO INTERNO DO TCU. INTIMAÇÃO DO ATO IMPUGNADO POR CARTA REGISTRADA, INICIADO O PRAZO DO ART. 18 DA LEI nº 1.533/51 DA DATA CONSTANTE DO AVISO DE RECEBIMENTO. DECADÊNCIA RECONHECIDA. AGRAVO IMPROVIDO.
O envio de carta registrada com aviso de recebimento está expressamente enumerado entre os meios de comunicação de que dispõe o Tribunal de Contas da União para proceder às suas intimações.
O inciso II do art. 179 do Regimento Interno do TCU é claro ao exigir apenas a comprovação da entrega no endereço do destinatário, bastando o aviso de recebimento simples.
15.	No caso em exame, a despeito das diversas tentativas frustradas de citação (peças 8, 9, 15, 16, 19, 26, 35, 36, 38, 41 e 44) , inclusive nos endereços da base de dados da Receita Federal (peças 12, 13, 31 e 32) , logrou-se citar validamente os responsáveis, conforme a seguir discriminado:
	a) Sr. Wilson Oliveira Bizerra: Validamente citado por meio dos Ofícios 9824/2020 e 9825/2020 (peças 39 e 40) , recebidos pelo responsável, em seu endereço constante da base de dados do TSE (peça 31) , conforme atestam os ARs às peças 50 e 51 dos autos;
	b) Fundação Ecológica CA&BA: Validamente citada por meio do Edital 0305/2020 (peça 42) , publicado no DOU de 30/3/2020 (Seção 3, p. 74) .
Da revelia
16.	Nos processos do TCU, a revelia não leva à presunção de que sejam verdadeiras todas as imputações levantadas contra os responsáveis, diferentemente do que ocorre no processo civil, em que a revelia do réu opera a presunção da verdade dos fatos narrados pelo autor. Dessa forma, a avaliação da responsabilidade do agente não pode prescindir da prova existente no processo ou para ele carreada. 
17.	Ao não apresentar sua defesa, os responsáveis deixaram de produzir prova da regular aplicação dos recursos sob sua responsabilidade, em afronta às normas que impõem aos gestores públicos a obrigação legal de, sempre que demandados pelos órgãos de controle, apresentar os documentos que demonstrem a correta utilização das verbas públicas, a exemplo do contido no art. 93 do Decreto-Lei 200/67: 'Quem quer que utilize dinheiros públicos terá de justificar seu bom e regular emprego na conformidade das leis, regulamentos e normas emanadas das autoridades administrativas competentes.' 
18.	Não obstante a revelia configurada neste processo, e em prestígio ao princípio da verdade real que informa os processos no TCU, foram os autos novamente compulsados, não se identificando qualquer elemento que pudesse alterar as conclusões que fundamentaram as citações realizadas.
19.	Com efeito, remanesceram desatendidas as solicitações do MinC (peça 2, p. 104 e 106) para que fossem encaminhados os elementos complementares necessários para a análise da prestação de contas final do Pronac 07-0702 (Relatório de Execução de Receitas e Despesas, Relatório Físico, comprovante de gratuidade do evento, cópia e/ou comprovante do material de divulgação, e cópias dos extratos bancários, notas fiscais e recibos) , fazendo persistir a não comprovação da regular aplicação dos recursos captados com amparo no aludido projeto cultural.
20.	Mediante o Acórdão 1441/2016-TCU-Plenário, foi uniformizada a jurisprudência do TCU, no sentido de que a prescrição de sua pretensão punitiva se subordina ao prazo geral de prescrição indicado no art. 205 do Código Civil, que é de 10 anos, contado da data de ocorrência da irregularidade sancionada, nos termos do art. 189 do Código Civil, sendo este prazo interrompido pelo ato que ordenar a citação, a audiência ou a oitiva do responsável.
21.	No caso em exame, não ocorreu a prescrição, uma vez que o prazo final para a apresentação da prestação de contas final do projeto recaiu em 30/1/2010, e o ato que ordenou a citação dos responsáveis data de 27/8/2018 (peça 7) .
22.	Por outro lado, em se tratando de processo em que as parte interessadas não se manifestaram acerca das irregularidades imputadas, não há elementos para que se possa efetivamente aferir e reconhecer a ocorrência de boa-fé na conduta dos responsáveis, podendo este Tribunal, desde logo, proferir o julgamento de mérito pela irregularidade das contas, nos termos dos §§ 2º e 6º do art. 202 do Regimento Interno do TCU.
23.	Dessa forma, o Sr. Wilson Oliveira Bizerra e a Fundação Cultural e Ecológica CA&BA devem ser considerados revéis, nos termos do art. 12, §3º, da Lei 8.443/1992, propondo-se julgar as respectivas contas irregulares, com fundamento no art. 16, inciso III, alíneas 'b' e 'c' da Lei 8.443/1992, com a aplicação individual da multa prevista no art. 57 da mesma Lei.
CONCLUSÃO
19.	Em face da revelia do Sr. Wilson de Oliveira Bizerra e da Fundação Cultural e Ecológica CA&BA, e inexistindo nos autos elementos que permitam concluir pela ocorrência de boa-fé ou de outros excludentes de culpabilidade dos responsáveis solidários, entende-se que as respectivas contas devam ser julgadas irregulares e que os responsáveis sejam condenados ao pagamento do débito apurado nos autos, bem como lhes sejam aplicadas multas individuais, com fundamento no art. 57 da Lei 8.443/1992.
PROPOSTA DE ENCAMINHAMENTO
20.	Diante do exposto, submetem-se os autos à consideração superior, propondo ao Tribunal:
	a) considerar revéis o Sr. Wilson Oliveira Bizerra (CPF XXX.666.265-XX) e a Fundação Cultural e Ecológica CA&BA (CNPJ 02.459.455/0001-03) , com fundamento no § 3º, art. 12, Lei 8.443/1992;
	b) com fundamento nos arts. 1º, inciso I; 16, inciso III, alíneas 'b' e 'c'; 19 e 23, inciso III, todos da Lei 8.443/1992, e nos arts. 1º, inciso I; 209, incisos II e III; 210 e 214, inciso III, do Regimento Interno/TCU, julgar irregulares as contas do Sr. Wilson Oliveira Bizerra (CPF XXX.666.265-XX) e da Fundação Cultural e Ecológica CA&BA (CNPJ 02.459.455/0001-03) , e condená-los ao pagamento da quantia a seguir indicada, com a fixação do prazo de quinze dias, a contar da notificação, para comprovar, perante o Tribunal (art. 214, inciso III, alínea 'a', do Regimento Interno) , o recolhimento da dívida aos cofres do Fundo Nacional de Cultura, atualizada monetariamente e acrescida dos juros de mora, calculados a partir da data indicada até a data do efetivo recolhimento, na forma prevista na legislação em vigor:
	VALOR R$
	DATA

	230.255,00
	30/12/2008

	c) aplicar, individualmente, ao Sr. Wilson Oliveira Bizerra (CPF XXX.666.265-XX) e à Fundação Cultural e Ecológica CA&BA (CNPJ 02.459.455/0001-03) , a multa prevista no art. 57 da Lei 8.433/1992, fixando-lhes o prazo de quinze dias, a contar da notificação, para comprovarem, perante o Tribunal (art. 214, inciso III, alínea 'a', do Regimento Interno) , o recolhimento das dívidas aos cofres do Tesouro Nacional, atualizadas monetariamente desde a data do acórdão que vier a ser proferido até a do efetivo recolhimento, se forem pagas após o vencimento, na forma da legislação em vigor;
	d) autorizar, desde logo, nos termos do art. 28, inciso II, da Lei 8.443/1992, a cobrança judicial das dívidas caso não atendidas as notificações;
	e) autorizar o pagamento das dívidas em até 36 parcelas mensais e consecutivas, nos termos do art. 26 da Lei 8.443/1992 e do art. 217 do Regimento Interno, fixando-lhes o prazo de quinze dias, a contar do recebimento da notificação, para comprovarem perante o Tribunal o recolhimento da primeira parcela, e de trinta dias, a contar da parcela anterior, para comprovarem o recolhimento das demais parcelas, devendo incidir sobre cada valor mensal, atualizado monetariamente, os juros de mora devidos, na forma prevista na legislação em vigor; 
	f) alertar aos responsáveis que a falta de comprovação do recolhimento de qualquer parcela importará no vencimento antecipado do saldo devedor, nos termos do § 2º do art. 217 do Regimento Interno deste Tribunal;
	g) enviar cópia do Acórdão que vier a ser proferido à Secretaria Especial da Cultura, à Secretaria Federal de Controle Interno e aos responsáveis, para ciência, informando que a deliberação, acompanhada do Relatório e Voto que a fundamentarem, estará disponível para consulta no endereço www.tcu.gov.br/acordaos, além de esclarecer que, caso requerido, o TCU poderá fornecer as correspondentes cópias, em mídia impressa, aos interessados e às responsáveis arrolados nestes autos;
	h) encaminhar cópia da deliberação, bem como do relatório e do voto que a fundamentarem, ao Procurador-Chefe da Procuradoria da República no Estado da Bahia, nos termos do § 3º do art. 16 da Lei 8.443/1992 c/c o § 7º do art. 209 do Regimento Interno do TCU, para adoção das medidas que entender cabíveis."
O Ministério Público junto a este Tribunal (MP/TCU) , representado pelo procurador Rodrigo Medeiros de Lima, no essencial, concordou com as propostas da unidade instrutiva, sugerindo apenas os seguintes ajustes no parágrafo 20 da instrução da Secex-TCE (peça 58) :
a) inclusão, na letra "b" do referido parágrafo 20, da solidariedade no débito a ser imputado aos responsáveis;
b) alteração da letra "g" do mencionado parágrafo 20, de modo que passe a ter a seguinte redação:
"g) enviar cópia do acórdão que vier a ser proferido à Secretaria Especial da Cultura do Ministério do Turismo e aos responsáveis, para ciência, informando que a deliberação, acompanhada do relatório e do voto que a fundamentarem, estará disponível para consulta no endereço www.tcu.gov.br/acordaos; (...) ."
	É o relatório.

não há.

Procurador Rodrigo Medeiros de Lima.

TOMADA DE CONTAS ESPECIAL. PROJETO CULTURA PRONAC. CAPTAÇÃO DE RECURSOS FEDERAIS POR MEIO DE INCENTIVOS FISCAIS (LEI ROUANET). PRESTAÇÃO DE CONTAS INEPTA. NÃO COMPROVAÇÃO DA REGULAR APLICAÇÃO DOS VALORES CAPTADOS. DILIGÊNCIAS E NOTIFICAÇÕES DO EXTINTO MINC. CITAÇÃO. REVELIA. CONTAS IRREGULARES. MULTA. COMUNICAÇÕES.

TOMADA DE CONTAS ESPECIAL (TCE)

Secretaria de Controle Externo de Tomada de Contas Especial (Secex-TCE).

O extinto Ministério da Cultura instaurou este processo de tomada de contas especial (TCE) , em que foram responsabilizados a Fundação Cultural e Ecológica CA & BA e seu presidente, Sr. Wilson de Oliveira Bizerra, em razão de apresentação de prestação de contas inepta, sem aptidão para comprovar a regular aplicação dos recursos federais captados no âmbito do projeto cultural Pronac 07-0702, cujo objeto foi a realização de evento cultural em Camaçari/BA, reunindo trabalhos de arte alternativa nordestina, com apresentações artísticas, palestras, workshops e exposição de fotografias das edições anteriores e da programação atual. 
2. Para a execução do projeto, foram autorizadas a captação e a gestão de recursos (com benefício de incentivo fiscal) de até R$ 230.255,00, no período de 22/1 a 31/12/2009, com prazo final para apresentação da prestação de contas encerrando-se em 30/1/2010. Foi captado o total autorizado[footnoteRef:2]. [2:  Peça 2, p. 80.] 
3. De acordo com o despacho CGAA/Sefic/Minc 2.066/2011, que registrou a análise da execução do projeto, a proponente apresentou a prestação de contas de forma incompleta, com ausência de documentos e informações necessárias à verificação da correta aplicação dos recursos federais captados, quais sejam: a) relatório de execução de receitas e despesas; b) relatório físico; c) comprovante de gratuidade do evento; d) cópia e/ou comprovante fotográfico do material de divulgação; e e) cópias dos extratos bancários, notas fiscais e recibos dos pagamentos[footnoteRef:3]. [3:  Peça 2, p. 111.] 
4. Conforme o laudo final 235/2016 G1/Passivo/Sefic/Minc e o relatório do tomador de contas especial 38/2017, em decorrência do não saneamento da prestação de contas e de os responsáveis não terem atendido as diligências e notificações do ministério, tampouco restituído os valores reclamados, foi instaurada a presente TCE, com débito quantificado pelo total dos recursos efetivamente captados[footnoteRef:4]. [4:  Peças 2, p. 113-114; p. 32-35.] 
5. A Controladoria-Geral da União (CGU) emitiu o correspondente parecer concordando com as conclusões do relatório do tomador de contas especial[footnoteRef:5].  [5:  Peças 2, p. 18-20, 22, 24 e 40.] 
6. Neste Tribunal, os responsáveis foram citados devido à não comprovação da boa e regular aplicação dos recursos federais repassados ao Pronac 07-0702, em face do não encaminhamento dos elementos complementares necessárias à prestação de contas dos valores captados.
7. Transcorrido o prazo regular para apresentar alegações de defesa ou  restituir os valores reclamados no processo, os responsabilizados permaneceram silentes.
8. Dessa forma, a Secretaria de Controle Externo de Tomada de Contas Especial (Secex-TCE) propõe, no essencial, considerar os responsáveis revéis, julgar suas contas irregulares, condenar-lhes ao pagamento do débito solidário quantificado pelo total efetivamente captado e aplicar-lhes multa. 
9. O Ministério Público de Contas (MP/TCU) , representado pelo procurador Rodrigo Medeiros de Lima, concordou com as propostas da unidade instrutiva, ressalvando a necessidade de pequenos ajustes de redação nos encaminhamentos[footnoteRef:6]. [6:  Peça 58.] 
		II
10. Destaco, preliminarmente, que a captação de recursos por meio da sistemática implantada pela Lei 8.313/1991 (Lei Rouanet) corresponde à aplicação de recursos públicos federais (originária de incentivos fiscais - imposto de renda) , perfeitamente abrangida pela jurisdição do Tribunal[footnoteRef:7]. [7:  Vide Acórdão 6111/2017-TCU-Segunda Câmara, relator ministro Aroldo Cedraz, 5254/2018-TCU-1ª Câmara, relator ministro Bruno Dantas, 9860/2019-TCU-2ª Câmara, relator ministro Aroldo Cedraz, entre outros.] 
11. O caso em exame, conforme assentado pelo Tribunal em diversos julgados[footnoteRef:8], assemelha-se aos convênios no que se refere aos pressupostos da exigência e da prestação de contas, autorizando a aplicação, por analogia, da Súmula TCU 286, que dispõe que "a pessoa jurídica de direito privado destinatária de transferências voluntárias de recursos federais feitas com vistas à consecução de uma finalidade pública responde solidariamente com seus administradores pelos danos causados ao erário na aplicação desses recursos". [8:  Vide Acórdão 2590/2013-TCU-Primeira Câmara, ministro relator Augusto Sherman, 3189/2014-TCU-1ª Câmara, ministro relator Augusto Sherman, 5994/2014-TCU-1ª Câmara, relator ministro Benjamin Zymler, 176/2014-TCU-2ª Câmara, ministro relator André de Carvalho, 4536/2014-TCU-2ª Câmara, ministro relator André de Carvalho, 9885/2019-TCU-2ª Câmara, ministro relator Aroldo Cedraz, entre outros.] 
12. Quanto ao ônus da prova de comprovar a regularidade na aplicação das verbas públicas, vale citar o enunciado relativo ao Acórdão 1895/2014-TCU-Segunda Câmara, de relatoria da ministra Ana Arraes:
"Nos processos relativos ao controle financeiro da Administração Pública, a culpa dos gestores por atos irregulares que causem prejuízo ao erário é legalmente presumida, ainda que não se configure ação ou omissão dolosa, admitida prova em contrário, a cargo do gestor. Na fiscalização dos gastos públicos, privilegia-se, como princípio básico, a inversão do ônus da prova. Cabe ao gestor demonstrar a boa aplicação dos dinheiros e valores públicos sob sua responsabilidade (art. 70, parágrafo único, da Constituição Federal e art. 93 do Decreto-Lei 200/1967, c/c o art. 66 do Decreto 93.872/1986) ."
13. Conforme registrado pela Secex-TCE, a ausência de apresentação de alegações de defesa e razões de justificativas não implica, automaticamente, a imputação do débito aos responsáveis, pois privilegia-se a busca da verdade material.
14. No entanto, não foram apresentados os documentos/informações requeridos ou qualquer defesa dos responsáveis que permitissem concluir pela regular aplicação dos recursos públicos captados por meio de incentivos fiscais da Lei Rouanet, imputando-se a responsabilidade dos gestores pelo dano ao erário, quantificado pelo total dos recursos obtidos.
15. Não se configurou a prescrição decenária da pretensão punitiva deste Tribunal, contada nos termos do Acórdão 1441/2016-TCU-Plenário, porquanto o fato gerador desta TCE (prazo final para apresentar documentos/informações complementares à prestação de contas ocorreu em 25/7/2011) e as citações dos responsáveis foram ordenadas em 27/8/2018.
16. Assim, consoante proposto pela unidade instrutiva e pelo MP/TCU, impõe-se julgar irregulares as contas especiais do Sr. Wilson de Oliveira Bizerra e condenar-lhe, solidariamente, em débito com a Fundação Cultural e Ecológica CA & BA, aplicando-lhes, individualmente, a multa prevista no art. 57 da Lei 8.442/1992.
Diante do exposto, manifesto-me pela aprovação do acórdão que ora submeto à apreciação deste Colegiado. 
TCU, Sala das Sessões Ministro Luciano Brandão Alves de Souza, em 8 de junho de 2021.
Weder de Oliveira 
Relator